【裁判字號】    95,上訴,1415
【裁判日期】    951011
【裁判案由】    貪污治罪條例等
【裁判全文】
臺灣高等法院高雄分院刑事判決        95年度上訴字第1415號
上  訴  人  臺灣高雄地方法院檢察署檢察官
被      告  甲○○
選任辯護人  柳聰賢  律師
被      告  乙○○
選任辯護人  阮文泉  律師
上列上訴人因被告貪污治罪條例等案件，不服臺灣高雄地方法院
94年度訴字第2467號中華民國95年5 月30日第一審判決（起訴案
號：臺灣高雄地方法院檢察署93年度偵字第18829 、18833 號）
，提起上訴，本院判決如下：
    主  文
上訴駁回。
    理  由
一、公訴意旨略以：被告甲○○、乙○○分別係高雄縣政府建設
    局建築管理課及都市計畫課技士，渠等均為依據法令從事公
    務之人員。（一）因從事代為聲請建照等事項之代辦業者陳
    國榮於91年8 、9 月間承接「維義事業股份有限公司（下稱
    維義公司）」在高雄縣仁武鄉新建廠房申請建造事宜，嗣後
    於向高雄縣政府建設局建管課送件後不久，經輾轉通知獲悉
    該課承辦人員被告甲○○表示該申請案部分內容需要補正，
    被告甲○○並於91年9 月18日14時41分左右主動打電話給陳
    國榮，表示該案必須補正之處，之後陳國榮旋於該日某時，
    前往縣府建管課親自向被告甲○○瞭解補正內容，陳國榮為
    儘快通過該案之申請，隨即於當日15時11分左右，打電話詢
    問在建築師事務所上班之高雄高工同學郭明峰是否需要致送
    賄款給承辦人員即被告甲○○以及一般賄款行情，郭明峰於
    電話中回稱：送件時只要拿「3 張」（即3 張千元大鈔）給
    被告甲○○即可等語。翌日（19日）下午某時，陳國榮將該
    案補正資料，以及3 千元賄款放在補正卷宗圖袋裡，親自送
    到被告甲○○的辦公桌上，被告甲○○明知夾放在前揭圖袋
    內之現金係業者致送之賄款，其目的乃在要求被告甲○○儘
    快通過申請，竟基於對於職務上之行為而收受賄賂之故意，
    違法收下該3 千元賄款。事後某日，陳國榮於高雄市議員候
    選人陳乃靜競選服務處遇到被告甲○○，陳國榮為確定被告
    甲○○已收到錢，遂當面告訴被告甲○○：已將該案資料補
    正，而且強調裡面有1 份「資料」（暗指賄款）要給他等語
    ，被告甲○○點頭表示知道，因此於同年月23日10時許，被
    告甲○○遂主動以電話通知陳國榮補蓋建築師印章後，於該
    印章補正後，被告甲○○當天即把該案以「建築師簽證案，
    擬准予發照」簽出給長官批示核准。（二）陳國榮於91年8
    月間，輾轉承接「福懋興業股份有限公司（下稱福懋公司）
    」在高雄縣燕巢鄉興建加油站（位於燕巢鄉○○段960 之2
    地號）之建造執照申請事宜，在將該案建築線指示申請書圖
    送到高雄縣政府都市計劃課，分配由該課技士乙○○辦理，
    後因該案建築線測量有誤必須修改，必須第二次提出申請。
    同年10月1 日11時34分左右，陳國榮又電詢郭明峰有關要向
    被告乙○○行賄行情後，翌日（2 日）17時左右，陳國榮也
    在電話中告知福懋公司營建課組長廖育輝要致送賄款給建築
    線測量人員。陳國榮為使被告乙○○到現場測量時，順利通
    過該測量，乃於同年11月6 日左右，在搭送被告乙○○前往
    上開福懋公司申設加油站現場測量建築線完畢後，於搭載被
    告乙○○至岡山鎮看另一個案件現場途中，陳國榮親自在車
    上將乙只內裝有建築線指示原圖及1,500 元賄款之相片袋交
    付給被告乙○○收受，而被告乙○○明知放在相片袋內之現
    金係業者致送之賄款，目的乃希望測量順利，竟基於對於職
    務上之行為而收受賄賂之犯意，違法收下該1,500 元賄款，
    隔2 日左右（即11月8 日），被告乙○○於本案之建築線指
    示申請書圖「審查人員簽章欄」蓋章核准，因認被告甲○○
    、乙○○2 人涉有貪污治罪條例第5 條第1 項第3 款之收受
    賄賂罪嫌。
二、公訴人認被告甲○○、乙○○涉有貪污治罪條例第5 條第1
    項第3 款之收受賄賂罪嫌，無非係以前揭犯罪事實業據(一)共
    同被告陳國榮於調查及偵查中之自白；並有(二)證人郭明峰、
    廖育輝之證述綦詳；(三)被告陳國榮之行動電話監聽譯文；(四)
    高雄縣政府建設局審查卷宗影本等語，為其論據。
三、訊據被告甲○○固坦承確有承辦上開維義公司申請建築執照
    案，並曾通知陳國榮補正資料，被告乙○○固坦承曾辦理上
    開福懋公司建築線指定案，惟均堅決否認有何收受賄賂犯行
    ，被告甲○○辯稱：沒有收受陳國榮所交付的3 千元等語，
    被告乙○○辯稱：我沒有收受陳國榮所交付的1 千5 百元等
    語。經查：
（一）被告甲○○部分：
  １、證人即共同被告陳國榮於95年3 月8 日原審陳稱：「（問
      ：甲○○有無打電話給你稱維義事業股份有限公司這個案
      子須要補正？）有的。（問：你接到被告甲○○通知補正
      的電話後如何處理？）我有到建管課去找被告甲○○，被
      告甲○○有列1 張單子跟我說有哪些缺失，我跟被告甲○
      ○說過幾天就可以改好了。（問：你將缺失事項補正後，
      你親自再將補正資料送給被告甲○○？）是的，我送過去
      時，被告甲○○不在，我就將資料放在被告甲○○的桌子
      上。（問：你送的補正資料為何？）就申請文件、圖說及
      在文件中有以信封裝著現金3 千元。（問：該3 千元是作
      何用途？）因之前我有請問郭明峰，高雄縣政府建管課的
      案件要如何處理，該3 千元也算是茶水錢，希望在合法的
      範圍內能給我們快一點。（問：3 千元有無親自交給被告
      甲○○？）我是將卷宗放在被告甲○○的桌上。（問：被
      告甲○○有無收到該3 千元？）我不能確定。（問：你有
      無跟維義事業股份有限公司說你給承辦人員被告甲○○3
      千元？）這全包括在費用裡」等語。就被告甲○○有無收
      受證人陳國榮所交付之3 千元賄款部分，陳國榮已陳明無
      法確定，是被告甲○○究有無收受賄賂一節，已乏直接證
      據足資證明。
  ２、又直轄市、縣市主管建築機關收到起造人申請建造執照或
      雜項執照書件之日起，應於10日內審查完竣，合格者即發
      給執照。但供公眾使用或構造複雜者，得視需要予以延長
      ，最長不得超過30日，建築法第33條定有明文，本件被告
      甲○○所承辦之維義公司新建廠房申請建造執照案件，係
      於91年9 月13日收件，同年月16日掛號，於同年月25日核
      發建造執照等情，有建造執照及雜項執照查核審查表、建
      造執照申請書、高雄縣政府建設局簡便行文表、高雄縣政
      府建設局建管課建使用執照辦理流程管制卡各1 份附卷可
      稽（見臺灣高雄地方法院檢察署93年度偵字第18833 號卷
      第26、27、30頁），則被告甲○○就維義公司申請建造執
      照案與建築法第33條之規定尚無不合。又系爭維義公司之
      申請案，乃供公眾使用之建物，其審核流程，視補件資料
      而定，一般為10天至2 星期，本件之核發是符合規定，並
      沒有瑕疵等語，業據證人即高雄縣政府建管課課長楊富欽
      於原審陳述明確（見95年3 月8 日原審審判筆錄，即原審
      卷第130 頁以下），故而，本件自難因系爭建造申請案依
      法核發後，遂反認被告甲○○有收受賄賂之事實，果如此
      不啻以臆測之詞入人於罪，實與犯罪構成要件之事實，應
      經嚴格證明之法理相悖。
（二）被告乙○○部分：
  １、證人即共同被告陳國榮於95年3 月8 日原審陳稱：「（問
      ：你承辦福懋興業股份有限公司建築線案件有無收到你應
      得的報酬？）沒有。（問：為何沒有？）我有幫福懋興業
      股份有限公司辦理，因為廖育輝調到現場，我也不知道廖
      育輝在何處，我有問現場人員如何申請這些費用，後來問
      了幾次，就沒有下文了。（問：你的意思是說你行賄被告
      乙○○的1 千5 百元是你自行支付的？）是的，通常我們
      會先墊款。（問：福懋興業股份有限公司這個案子你是跟
      廖育輝接洽的？）是的。（問：你有無跟廖育輝提到要行
      賄承辦人員？）我在電話中曾經跟他提到這種事。（問：
      廖育輝或福懋興業股份有限公司有無同意？）我都是在電
      話中跟廖育輝聯繫，辦一個案件要多少錢，裡面就會包括
      要給承辦人員的錢。（問：福懋興業股份有限公司這個案
      子原本是多少費用？）總共是8 千元，我是跟他報價8 千
      元，經過廖育輝報備後就確定是8 千元。（問：為何廖育
      輝後來跟公司說要給承辦人員錢，但公司拒絕？）這我不
      清楚」等語。就被告乙○○有無收受證人陳國榮所交付之
      1 千5 百元賄款部分，查本件福懋公司建築線指示申請案
      件，係於91年11月6 日會勘現場，同日掛號，於同年月8
      日指定完畢，業經被告乙○○供陳無訛（見94年12月6 日
      原審準備程序筆錄第5 頁），並有高雄縣政府建設局簡便
      行文表、建築線指示（定）申請書圖在卷為憑，核與證人
      陳國榮於本院審理時證稱：按照都市計劃課的習慣，是看
      現場丈量好後再掛號，如有要求補正的話，再補正，承辦
      人員希望都補正好之後再掛號等語（見95年3 月8 日原審
      審判筆錄，即原審卷第147 頁以下），互核相符。是本件
      依卷證資料顯示，被告乙○○亦無何等延宕刁難之情事，
      堪以認定。
  ２、次查本件系爭建築線指定案，被告乙○○及其辯護人多次
      陳明有畸零地之問題，並要求陳國榮補正，參以卷附91年
      11月6 日陳國榮與郭明峰之監聽譯文亦談及於此（見法務
      部調查局高雄市調處監聽譯文卷宗第48～50頁），然證人
      陳國榮卻於本院審理時證稱：「（問：本案在掛號前有無
      因畸零地的問題要補正？）本案沒有。（問：91年11月6
      日被告陳國榮與郭明峰在電話中提及有一塊三角寮，郭明
      峰說畸零地等語？）我已忘記了，因為我當初只是幫福懋
      公司申請建築線的部分而已，有無牽扯到畸零地的事情，
      我已不記得了。」等語（見本院95年3 月8 日審判筆錄第
      25頁），是證人陳國榮就此部分之證述不無避重就輕之嫌
      。況證人陳國榮自陳其代為申請福懋公司建築線指示案件
      之報酬為8 千元（見95年3 月8 日原審審判筆錄，即原審
      卷第154 頁以下），扣除規費550 元，若加上行賄費用1,
      500 元，已逾其酬勞之4 分之1 ，然衡以證人廖育輝於原
      審具結陳稱：「（問：福懋興業股份有限公司有無請被告
      陳國榮轉交賄款給被告乙○○？）只有委請被告陳國榮全
      權處理建築線測量事宜。（問：被告陳國榮是否也了解福
      懋興業股份有限公司不會付陋規的錢？）是的，且我們全
      部的費用都沒有給。（問：你是否了解被告陳國榮是否有
      拿錢給公務人員？）這件事我不知道。（問：被告陳國榮
      在該加油站案件是處理何部分？）是建築線測量與營造廠
      委託辦理使用執照。（問：公司後來沒有支付費用是因被
      告陳國榮沒有做或是沒有做完？）被告陳國榮有整個幫我
      們公司處理完畢，但因處理過程中有所延誤且與公司不愉
      快，所以我們公司並未付任何費用給被告陳國榮，且被告
      陳國榮也沒有跟我們要錢。（問：你是否知道這件案件被
      告陳國榮有送賄款給承辦人員？）我不知道。（問：被告
      陳國榮有無跟你提及過他有送錢給承辦人員？）沒有聽被
      告陳國榮講過。（問：你有跟被告陳國榮說公司拒絕付賄
      款給承辦人員？）我有講過。」等語。顯見，證人陳國榮
      不僅因故未收到約定之報酬，何以連其自陳已先行墊付之
      規費與行賄費用，亦分文未取？此部份實與常情有違，倘
      陳國榮已明知福懋公司不會給付相關行賄之支出，又何須
      為此區區8 千元之報酬，甘冒行賄與領不到酬勞之風險？
      自令人質疑。是陳國榮究有無交付被告乙○○1 千5 百元
      之賄款，並無其他証据可証。
（三）被告甲○○、乙○○就其職務上之行為，既無證據證明被
      告2 人有何藉故刁難系爭維義公司、福懋公司之申請案，
      而因此明示或暗示要求、期約賄賂之行為，尚難僅憑訴訟
      地位與利益相左之行賄者陳國榮之證詞，遽認被告甲○○
      與乙○○有何收受賄賂之犯行。
    綜上所述，本案除代辦業者陳國榮不利於被告之指述外，尚
    無其他直接與間接證據可資佐證，既無其他人証及物証，檢
    察官對於起訴之犯罪事實，所提出之證據在客觀上既未達於
    通常一般之人均不致有所懷疑、而得確信被告確曾犯罪之程
    度，其有合理之懷疑存在時，即無從為有罪之確信，自不得
    僅憑處於訴訟上對立之行賄之人不利於被告之指訴，而遽為
    被告甲○○、乙○○不利之認定，且代辦業者之陳述亦查無
    其他證據足以佐證其真實性及擔保其憑信性，此外復查無其
    他積極確切證據足認被告甲○○、乙○○確有收受賄賂之犯
    行，不能證明被告甲○○、乙○○2 人犯罪。
四、原審以不能証明被告甲○○、乙○○2 人犯罪，依法諭知無
    罪，核無不合，檢察官上訴指摘原判決不當，為無理由，應
    予駁回。
五、本案既經判決無罪，檢察官移送併案部分（95年度偵字第18
    292 號）被告乙○○另涉貪污案，即與本案不生裁判上一罪
    之關係，復未經檢察官提起公訴，本院無從予以審理，應退
    回檢察官另為適法之處理，附此敘明。
據上論結，應依刑事訴訟法第368 條，判決如主文。
本案經檢察官陳國全到庭執行職務。
中    華    民    國    95    年    10    月    11    日
                  刑事第六庭  審判長法  官  王憲義
                                    法  官  李璧君
                                    法  官  張盛喜
以上正本證明與原本無異。
檢察官如不服本判決應於收受本判決後10日內向本院提出上訴書
狀，其未敘述上訴理由者，並得於提起上訴後10日內向本院補提
理由書狀（均須按他造當事人之人數附繕本）「切勿逕送上級法
院」。
被告不得上訴。
中    華    民    國    95    年    10    月    11    日
                                    書記官  林明威


司法院資訊處製作；財團法人民間司法改革基金會備份。
